【裁判字號】    89,訴,5395
【裁判日期】    900322
【裁判案由】    損害賠償
【裁判全文】
臺灣臺北地方法院民事判決  八十九年度訴字第五三九五號
    原      告  乙○○
    被      告  甲○○
    訴訟代理人  李建民律師
右當事人間請求損害賠償事件，本院判決如左：
    主    文
原告之訴駁回。
訴訟費用由原告負擔。
    事    實
甲、原告方面：
一、聲明：請判令被告應給付原告新台幣（下同）六十五萬六千一百一十二元及自起
    訴狀繕本送達之翌日起按年息百分之五計算之利息。
二、陳述：
（一）被告曾以八十七年度裁全字第二三一號、一九一四號及四一一號向原告之先母
      蔡許月鶴實施假扣押，原告之先母分別向鈞院提存所提存四十五萬六千元、一
      百五十萬元及一百八十四萬元，先母蔡許月鶴上述提存款係向陳乾隆，許永州
      借款，該借款之利息為三分，即日息千分之一計算。
（二）次查先母蔡許月鶴於民國（下同）八十八年六月三日仙逝，其繼承人為長女乙
      ○○（次女蔡美玲已拋棄繼承）。由於先母蔡許月鶴上述提存款都是借款而來
      ，應負擔利息，此乃蔡許月鶴所受損害之金額，其請求權應由原告繼承，該損
      害之金額經計算結果為六十五萬六千一百一十二元。
三、證據：提出本院八十七年度裁全字第二三一號、第一九一四號及第四一一號民事
    裁定書影本各一件、北院八十七年度存字第四三二號、第五○四九號提存書影本
    各一紙、國庫存款收據影本三紙、損害金額計算表一件、本院家事法庭通之一件
    、等件為證。並聲請訊問證人陳乾隆、許永州。
乙、被告方面：
一、聲明：原告之訴及假執行之聲請均駁回。
二、陳述：
（一）原告於鈞院八十九年訴字第二八二七號起訴狀曾主張系爭其母蔡許月鶴向鈞院
      提存所提存之四十五萬六千元，一百五十萬元及一百八十四萬五千元為其母蔡
      許月鶴向案外人陳乾隆洽借；但原告於該案撤回後，卻於本件起訴狀改主張上
      揭提存款係向案外人陳乾隆、許永州洽借，可見原告就本件提存款之借款人為
      何人，前後供述不一，原告所謂本件提存款為其母向陳乾隆、許永州洽借乙節
      ，難謂為真正。再查，就本件借款如何由陳乾隆、許永州交付？陳乾隆、許永
      州有無收受蔡許月鶴給付之利息？原告迄未舉證，抑未提出陳乾隆、許永州收
      受利息之收據，空言主張蔡許月鶴曾給付六十五萬六千一百十二元利息予陳乾
      隆、許永州，要無足取。
（二）按損害賠償之債，以有損害之發生及有責任原因之事實，並二者之間，有相當
      因果關係為成立要件，故原告所主張損害賠償之債，如不合於此項成立要件者
      ，即難謂有損害賠償請求權存在，最高法院四十八年台上字第四八一號判例著
      有明文經查原告所謂利息，假如曾給付予陳乾隆、許永州，此部份所謂利息
      與被告假扣押查封原告先母蔡許月鶴房地，兩者間並無相當因果關係，茲詳述
      如左：
    (1)被告以鈞院八十七年裁全字第二三一號、四一一號及一九一四號假扣押裁定對
      原告先母蔡許月鶴財產實施假扣押，蔡許月鶴於被告對之實施假扣押之財產，
      已欠負銀行及民間高利貸高額借款未還，原告先母蔡許月鶴於受假扣押當時之
      經濟狀況，根本無供反擔保免為或撤銷假扣押必要，原告就其先母於遭受假扣
      押後何以須提供反供擔乙節，並無提出具體事證，任意主張受有利息損害，難
      謂與本件假扣押有相當因果關係
    (2)又民間借款利息，固較銀行貸款利息高，但一般民間借款利息月息在一分半左
      右，原告起訴主張向案外人陳乾隆、許永州借款利息為月息三分云云，依此計
      算蔡許月鶴向陳乾隆、許永州借款利息年息高達百分之卅六，已超過民法第二
      百零五條規定約定利息為週年百分之二十之上限範圍，與民間借款月息一分半
      相差甚鉅，蔡許月鶴所謂向陳乾隆、許永州借款，應屬高利貸，蔡許月鶴無此
      必要向地下錢莊高利貸借款，蔡許月鶴自願蒙受損害向高利貸借款，假如蔡許
      月鶴曾向陳乾隆、許永州借款屬實，其所謂利息損失，應由蔡許月鶴自行負擔
      ，而不得轉嫁向被告請求賠償。
（三）證人陳乾隆、許永州於鈞院言詞辯論筆錄供述所謂借款予蔡許月鶴乙節，與蔡
      許月鶴依鈞院八十七年裁全字第二三一號、第四一一號、及第一九一四號假扣
      押裁定提供之反擔保金額及時間無關，證人許永州、陳乾隆均無法證明曾借提
      存款予蔡許月鶴而收受六十五萬六千一百十二之利息，且證人許永州及陳乾隆
      之證詞，漏洞百出，與原告主張借款日期及金額，完全不符，茲分述如左：
    (1)陳乾隆部分：
      證人陳乾隆於鈞院言詞辯論筆錄供述「有，借款八百五十萬元，時間約在八
        十六年十一月六日」，而本件被告持鈞院八十七年裁全字第二三一號假扣扣
        押裁定第一次假扣押蔡許月鶴財產之時間是在八十七年十一月六日。證人陳
        乾隆於八十六年十一月六日借款予蔡許月鶴時，兩造間尚無假扣押事件存在
        ，足證陳乾隆於八十七年十一月六日借款予蔡許月鶴，與蔡許月鶴供反擔保
        撤銷假扣押無關。
      證人陳乾隆於鈞院言詞辯論筆錄更明確供述：「到現在都沒有拿到利息，當
        時利息應是以月息二分計算，她說借款的目的是要還二胎、三胎、四胎的錢
        」；由證人陳乾隆已供述蔡許月鶴借款目的在還二胎、三胎的錢，可知蔡許
        月鶴向證人陳乾隆借款八百五十萬元，並非供反擔保撤銷假扣押之用至明。
      證人陳乾隆供述借款利息為二分，與原告供述蔡許月鶴借款利息為三分不符
        ，況證人陳乾隆結證至今都未收到利息，蔡許月鶴既未支付任何利息予證人
        陳乾隆，益足證明原告所謂受有利息損害，完全不實。
    (2)許永州部分：
      證人許永州於鈞院結證：「八十六年十一月至八十七年二月一日間我共借給
        她約五百多萬元，目的是要償還利息較高的民間借款」，足證蔡許月鶴於八
        十七年二月二日依鈞院八十七年裁全字第二三一號假扣押裁定提供反擔保四
        十五萬六千元，與許永州於八十七年二月一日以前所借之五百萬元無關。
      證人許永州於鈞院結證：「在八十七年三月左右，我只拿到一次約十幾萬元
        的利息錢。」，但證人許永州迄未提供任何支票以供佐證，許永州所謂收受
        十幾萬元利息，難謂為真正。退一步言，縱令證人許永州確實曾收受十幾萬
        元利息，該利息亦應為八十六年十一月至八十七年二月一日蔡許月鶴為償還
        民間所借之五百萬元之利息。該利息與蔡許月鶴於八十七年二月二日提供反
        擔保金四十五萬六千元無關。
      又蔡許月鶴於八十七年五月十三日依鈞院八十七年裁全字第四一一號提供之
        擔保金為一百八十四萬五千元，並非一百五十萬元，證人許永州於鈞院結證
        所謂「蔡許月鶴於八十七年五月向渠借一百五十萬元去啟封標的物，許永州
        供述八十七年五月間借款金額一百五十萬元，與蔡許月鶴八十七年五月十三
        日提存之一百八十四萬五千元擔保金額不符，可證許永州之證詞不實在。
      另蔡許月鶴係於八十七年十二月十六日依鈞院八十七年裁全字提存擔保金一
        百五十萬元，但許永州於鈞院供述借款日期為「八十七年十一月」，與原告
        主張蔡許月鶴借款日期為八十七年十二月十六日不符，足證許永州之證詞不
        實在。
      許永州於鈞院結證只有在八十七年三月左右拿到十幾萬元的利息。姑不論被
        告已否認許永州曾拿到十幾萬元之利息。經查，許永州與蔡許月鶴於八十七
        年二月二日並無借款債務發生，縱令許永州於八十七年三月間曾收受十幾萬
        元利息，但八十七年五月及八十七年十一月之借款債務亦同未發生，該利息
        亦與蔡許月鶴八十七年二月二日、八十七年五月十三日及八十七年十二月十
        六日提存之擔保金無關。
三、證據：提出本院八十九年度訴字第二八二七號民事事件起訴狀、八十七年民執全
    荒字第一七八號執行筆錄等影本各一份為證。
丙、本院依職權調閱本院八十七年度裁全字第二三一號、第一九一四號、第四一一號
    民事卷及八十七年度存字第四三二號、第一八七八號、第五○四九號提存卷宗，
    及本院八十九年度訴字第二八二七號民事卷宗。
    理    由
一、原告起訴主張：被告曾以本院八十七年度裁全字第二三一號、一九一四號及四一
    一號向原告之母親蔡許月鶴之財產實施假扣押，並經蔡許月鶴分別向本院提存所
    提存四十五萬六千元、一百五十萬元及一百八十四萬元，而蔡許月鶴上述提存款
    係向陳乾隆，許永州借款，該借款之利息為三分，即日息千分之一計算，經計算
    結果為六十五萬六千一百一十二元，此乃蔡許月鶴所受損害之金額。嗣蔡許月鶴
    於八十七年六月三日仙逝，其繼承人為原告，其請求權應由原告繼承，爰提起本
    件訴訟請求等語。
    被告則以：原告前於鈞院八十九年度訴字第二八二七號事件中主張蔡許月鶴向鈞
    院提存之款項均向訴外人陳乾隆洽借，然撤回後於本件又謂向陳乾隆、許永洲借
    貸而來，陳述不一，且原告又未舉證證明陳乾隆、許永洲二人收受利息之證明，
    故原告所謂蔡許月鶴借款支付法院擔保金情節，不足採信。再如鈞院認為原告主
    張蔡許月鶴曾向陳乾隆、許永洲二人借款所約定之利息為三分實在，則其等約定
    之利息已超過民法第二百零五條之上限，甚至逾越民間借款月息一分半之標準，
    屬高利貸，係其自願承擔損失所致，亦不得要求被告返還等語置辯。
二、查原告主張被告曾經三度聲請本院對於原告之被繼承人即蔡許月鶴之財產實施假
    扣押並均經准許，嗣蔡許月鶴並分別於八十七年二月二日、同年五月十三日及同
    年十二月十六日各提供現金四十五萬六千元、一百五十萬元及一百八十四萬五千
    元提存供為擔保撤銷假扣押查封，而上開事件其後經被告起訴與蔡許月鶴訴訟結
    果，被告均受敗訴判決確定，並經原告以蔡許月鶴繼承人之名義領取上開提存物
    等情，業經兩造所不爭執，且有原告提出本院八十七年度裁全字第二三一號、第
    一九一四號、第四一一號裁定書及八十七年度存字第四三二號、第五○四九號提
    存書，與國庫存款收款書等件為證，並經本院調閱上開卷宗查對無訛，則上開情
    節，自堪信為真實。茲細繹本件原告主張情節，既僅敘及請求被告賠償原告之被
    繼承人蔡許月鶴因向他人借款供為撤銷假扣押之擔保金致因此支出之利息之損失
    ，則其請求之基礎，經探求其真意所在，顯不外為依民事訴訟法第五百三十一條
    或民法第一百八十四條第一項請求而已，當無疑義。
三、關於原告依民事訴訟法第五百三十一條規定請求被告賠償損害部分：
（一）按民事訴訟法第五百三十一條所謂假扣押裁定因自始不當而撤銷，係指對於假
      扣押裁定抗告，經抗告法院依命假扣押時客觀存在之情形，認為不應為此裁定
      而撤銷之情形而言，若係因本案訴訟敗訴確定而撤銷該裁定，僅屬因命假扣押
      以後之情事變更而撤銷，尚非該條所謂因自始不當而撤銷，最高法院六十七年
      度台上字第一四０七號著有判例。
（二）查就本件被告所聲請之系爭三件假扣押裁定（本院八十七年度裁全字第二三一
      號、同年度裁全字第一九一四號及同年度裁全字第四一一號），均係因被告之
      本案請求受敗訴判決確定，而原告並未因此聲請撤銷上開假扣押裁定，業據原
      告提出上開八十七年度裁全字第二三一號、同年度裁全字第一九一四號及同年
      度裁全字第四一一號民事裁定，及本院八十七年度存字第四三二號、第五○四
      九號提存書等件為證，並經本院調閱前述假扣押及提存卷宗查對明確，復未據
      兩造對此爭執（參本院八十九年度訴字第二八二七號民事事件八十九年八月二
      十一日言詞辯論筆錄），應屬真正。則該假扣押裁定既非因原告提起抗告，並
      經抗告法院依命假扣押時客觀存在之情形，認為不應為此裁定而撤銷，甚至曾
      經台灣高等法院又曾以蔡許月鶴對於本院八十七年度裁全字第一九一四號、同
      年度裁全字第四一一號等假扣押之裁定所為抗告係無理由，而駁回其所為之抗
      告，有台灣高等法院八十七年度抗字第一六一○號、抗字第七五八號民事裁定
      書影本附卷足考（該案卷宗附於本院八十七年度裁全字第一九一四號及第四一
      一號等假扣押卷宗內），則依上開判例意旨，原告自不能依民事訴訟法第五百
      三十一條請求被告賠償，即甚明顯。
（三）是依上述，原告既未舉證其之請求已經具備民事訴訟法第五百三十一條之規定
      ，則其主張其被繼承人蔡許月鶴此部分受有損害，請求被告賠償云云，自屬無
      稽。
四、關於原告依民法第一百八十四條第一項之規定請求被告賠償損害部分：
（一）按民法第一百八十四條第一項故意侵權行為之成立，以行為人有故意以不法手
      段侵害他人權利為要件。又凡以侵權行為為原因，請求回復原狀或賠償損害者
      ，應就其權利被侵害之事實，負立證責任（大理院四年上字第二六三三號判例
      參照），是原告主張被告故意侵權行為而請求損害賠償，應對損害之發生及被
      告有「故意」及「不法」侵害權利之事實，負舉證責任。
（二）惟參酌原告起訴狀暨於言詞辯論期日所為各該陳述，均不過謂蔡許月鶴因被告
      上開實施假扣押之行為致對外借款提存免遭假扣押，因此支出之利息係屬受有
      損害各語參前所述，然就被告所為聲請法院實施假扣押之行徑係屬何等故意不
      法之侵害，俱未見其陳述或說明，遑論舉證敘明。按債務人對於債權人如請求
      侵權行為損害賠償，需對該債務人對於債權人之有故意或過失應負證明之責，
      並非債權人提起本案訴訟受敗訴判決，即當然認定債權人於假扣押之初有故意
      或過失等不法侵權行為。又被告聲請假扣押查封原告之被繼承人財產既不能證
      明係故意為不法行為，且債務人之財產為債權之總擔保，債權人本得選擇應予
      保全之債務人財產，是被告聲請查封原告之系爭房地，亦難認合於侵權行為之
      構成要件。
（三）再者，原告雖聲請訊問證人陳乾隆、許永州二人，欲藉此證明上開借款利息支
      出情節之真正。然姑不論原告上開陳述已與其於本院八十九年度訴字第二八二
      七號所為書狀暨言詞辯論期日所稱蔡許月鶴上述款項均向陳乾隆借款而來各語
      有別，是原告前揭言詞已難謂為有據；何況比對陳乾隆有關借款利息數額之陳
      述「利息應是以月息二分計算」、「（問：是否知悉許永州借給蔡許月鶴的錢
      利息如何計算？）是月息二分計算」、「（問：知否許永州有無拿到利息？）
      應該沒有」等語，也與許永州所述「利息原是以月息二分半計算，後來經蔡許
      月鶴要求才改為月息三分計算」」、「（問：知否陳乾隆之借款利息如何計算
      ？）原說是利息二分半，後來均改為月息三分」、「我只有拿到一次約十幾萬
      元的利息錢」各語亦有不同，而揆諸利息之約定及取得與否，本為消費借貸契
      約締結成立與否之重要考量因素，乃原告主張之借款人陳乾隆、許永州二人陳
      述利息約定及是否取得均有矛盾，且原告迄今仍未能提出證人陳乾隆、許永州
      二人交付款項予蔡許月鶴之證據，更無從徒憑證人許永州、陳乾隆二人歧異之
      陳述，即認為原告主張陳乾隆、許永州二人借款予蔡許月鶴一節係屬實在。審
      酌原告亦自承並不知情蔡許月鶴已經給付許永州、陳乾隆二人多少利息（參本
      院九十年三月八日言詞辯論筆錄），是被告否認原告主張之借款情節存在，要
      非無據。是以原告既未能證明損害之存在，則其提起本件請求，尤無理由。
（四）何況證人陳乾隆已經明確結證蔡許月鶴曾稱「借款的目的是要還二胎、三胎、
      四胎的錢」各語，而證人許永州亦稱「八十六年十一月至八十七年二月一日間
      我共借給她（指蔡許月鶴）約五百多萬元，目的是要償還利息較高的民間借款
      」等語（以上均參本院八十九年二月二十二日言詞辯論筆錄），核其等此部分
      所述蔡許月鶴借款用途之內容既與原告陳述之貸借原因不同，是蔡許月鶴縱曾
      向證人許永州、陳乾隆二人借得款項，然其用途是否藉以供為系爭假扣押之提
      存款項，即非無疑。甚至考之證人許永州雖又遞狀指稱蔡許月鶴曾稱許某所提
      出之發票日為八十七年一月二十日（面額一百萬元）之本票之借款乃其用以作
      為「向法院提存假扣押撤銷金」之擔保（參九十年三月五日證人許永州提出之
      書狀），然經本院當場質之證人許永州後，已據其證實「八十六年十一月至八
      十七年二月一日間我共借給她約五百萬元，目的是要償還利息較高的民間借款
      」等語（參本院九十年二月二十二日言詞辯論筆錄），竟與證人上開書狀中之
      敘述不符，可徵原告所述許永州之債權或屬存在，然應非作為蔡許月鶴提存作
      為擔保金；再證人陳乾隆雖然指稱蔡許月鶴於八十六年十一月六日曾向其表示
      欲借金錢「作為反擔保」之提存款云云，然查本件被告最早取得假扣押裁定（
      本院八十七年裁全字第二三一號假扣押裁定）之時間是在八十七年一月十九日
      ，並在八十七年一月二十三日實施假扣押，而蔡許月鶴係在八十七年二月二日
      始提存四十五萬六千元供為反擔保請求撤銷假扣押查封程序，而上開時間均距
      證人陳乾隆所述八十六年十一月六日借款予蔡許月鶴之時間至少已有二月之久
      ，則以前述陳乾隆借款情節成立之際，被告與蔡許月鶴間之假扣押事件尚未發
      生，可知陳乾隆縱為蔡許月鶴之債權人，然其貸出之借款，實與蔡許月鶴供為
      反擔保聲請撤銷假扣押之擔保金並無關聯。另原告所提出損害計算書係其單方
      面自行製作之私文書，既經被告否認，而原告又未能再行舉證以實其說，是此
      部分事證亦不足以作為有利原告主張之依據。要之，原告所述蔡許月鶴向陳乾
      隆、許永州二人借款情節縱屬存在，然其因此所支出之借款利息，與被告聲請
      法院所實施之假扣押行為間，實乏相當因果關係可言（最高法院七十六年度台
      上字第二二○號判決意旨參考）。是以原告主張因被告之行徑受有利息支出之
      損害云云，亦不足採信。
五、綜上所述，原告主張損害賠償請求權，主張被告賠償因其實施假扣押導致蔡許月
    鶴對外借款提存供以撤銷假扣押程序因而支出之借款利息六十五萬六千一百一十
    二元及加付自起訴狀繕本送達翌日起至清償日止按年息百分之五計算之法定遲延
    利息，均無理由，應予駁回。
六、兩造其餘攻擊防禦方法，經本院斟酌後認為均不足影響本判決之結果，自無逐一
    詳予論駁之必要，附此敘明。
據上論結，原告之訴為無理由，依民事訴訟法第七十八條，判決如主文。
中      華      民      國      九十    年      三      月  二十二      日
                                    民事第一庭法      官  蕭胤瑮
右為正本係照原本作成
如對本判決上訴，須於判決送達後廿日內向本院提出上訴狀
中      華      民      國      九十    年      三      月  二十二      日
                                              法院書記官  方美雲


司法院資訊處製作；財團法人民間司法改革基金會備份。
